臺灣臺北地方法院民事判決　　　　　　　96年度訴字第5975號
原　　　告　乙○○
訴訟代理人　陳達成律師
被　　　告　甲○○
訴訟代理人　徐揆智律師
　　　　　　林幸慧律師
上列當事人間返還借款事件，本院於民國96年11月29日言詞辯論
終結，判決如下：
    主      文
原告之訴及假執行之聲請均駁回。
訴訟費用由原告負擔。
    事實及理由
壹、程序方面：
    按訴狀繕本送達後，原告不得將原訴變更或追加他訴，但擴
    張或減縮應受判決事項之聲明，及不甚礙被告防禦或訴訟終
    結者，不在此限，民事訴訟法第255 條第1 項第3 款、第7
    款分別定有明文。本件原告起訴時原聲明請求被告應給付原
    告新台幣（下同）256 萬元，及自民國82年11月25日起至清
    償日止按年息6%計算之利息，嗣於訴狀繕本送達後，於96年
    11月5 日具狀請求被告應給付原告256 萬元，及自96年6 月
    29日起至清償日止按年息5%計算之利息，此部分核屬減縮應
    受判決事項之聲明，應予准許；又原告起訴時原依借款返還
    請求權請求被告給付，嗣於96年11月5 日當庭追加民法第73
    9 條之保證債務履行請求權，因原告於訴訟進行未幾即為前
    揭訴之追加，應不甚礙被告防禦及訴訟終結，揆諸前開說明
    ，此部分訴之追加亦應准許。
貳、實體方面：
一、原告起訴主張略以：
（一）被告前以由其擔任負責人之訴外人興強企業股份有限公司
      （以下稱興強公司）與訴外人迪和股份有限公司（以下稱
      迪和公司）定有買賣契約，惟缺乏資金週轉為由，先後向
      伊借款256 萬元、220 萬元及100 萬元，並分別交付以興
      強公司為發票人、票號XL0000000 、發票日期82年11月25
      日、面額256 萬元之支票1 紙（以下稱系爭支票）及借據
      2 紙做為借款憑證，惟被告實係以其個人名義向伊借款，
      故被告又簽發票號為TH0000000 、發票日80年12月31日、
      到期日81年12月31日、面額為450 萬元之本票1 紙（以下
      稱系爭本票）予伊，做為前開3 筆借款之擔保。嗣被告未
      依約清償，迭經催討，迄今尚積欠伊256 萬元，伊自得行
      使借款返還請求權請求被告給付。而系爭本票之到期日為
      81年12月31日，應自該日起算借款返還請求權之時效，伊
      既於96年5 月25日提起本件訴訟，自尚未逾15年之消滅時
      效期間。
（二）退步言之，若認本件借貸關係存在於伊與訴外人興強公司
      之間，則被告依民法第739 條等規定仍須負保證人責任。
      爰先位主張民法第478 條之借款返還請求權，備位主張同
      法第739 條之保證債務履行請求權等語。並聲明：1.被告
      應給付原告256 萬元，及自96年6 月29日起至清償日止按
      年息5%計算之利息。2.願供擔保，請准宣告假執行。
二、被告則略以：
（一）本件實為訴外人興強公司向原告借款，伊與原告間並無任
      何借貸關係存在，惟因伊當時擔任興強公司之法定代理人
      ，遂於80年12月31日簽發系爭本票予原告供擔保之用，嗣
      興強公司屆期無法清償，乃簽發系爭支票予原告，詎原告
      屆期並未提示，反向伊請求。本件借貸關係實存在於原告
      與興強公司之間，伊自無償還義務。況縱認伊有償還義務
      ，系爭本票之發票日為80年12月31日，兩造之借貸關係必
      早於該日，原告遲至96年始提起本件訴訟，早已罹於時效
      。
（二）原告雖又主張伊應負保證人之責任，惟伊雖簽發系爭本票
      ，亦僅負票據法所規定之本票發票人責任，不能僅憑伊簽
      發本票之行為，即認兩造間確有保證契約存在，縱認伊應
      負保證責任，伊亦得主張先訴抗辯權，且伊所簽發之系爭
      本票只擔保至81年12月31日指定清償日止，逾期即無擔保
      責任等語，資為抗辯。並聲明：1.原告之訴駁回。2.如受
      不利之判決，願供擔保請准宣告免為假執行。
三、兩造不爭執事項：
（一）系爭本票為被告所開立。
（二）系爭支票及借據為訴外人興強公司所開立。
四、本件之爭點為：（一）先位聲明部分：兩造間有無本件消費
    借貸關係存在？若有，原告之請求權是否已罹於時效？（二
    ）備位聲明部分：被告就原告本件所主張之借款是否應負保
    證責任？茲分述如下：
（一）先位聲明部分：
    1.按稱消費借貸者，謂當事人約定，一方移轉金錢或其他代
      替物之所有權於他方，而他方以種類、品質、數量相同之
      物返還之契約；復按消費借貸，因金錢或其他代替物之交
      付而生效力，民法第474 條、第475 條分別定有明文；又
      當事人主張有金錢借貸關係存在，須就其發生所須具備之
      特別要件即金錢之交付及借貸意思表示互相一致負舉證之
      責任（參照最高法院81年度台上字第2372號判決意旨）。
      又按票據為無因證券，執票人行使票據上之權利，原則就
      其如何取得該票據之原因事實，毋庸負舉證之責，然發票
      人一旦提出其基礎原因關係不存在之對人抗辯，執票人自
      應就該基礎原因關係存在之積極事實負舉證之責任。
    2.本件原告雖持有被告所簽發之系爭本票，惟被告既否認與
      原告間有消費借貸之原因關係存在，自應由原告就此負舉
      證之責，而原告主張其與被告間原有576 萬元之借貸關係
      存在，固提出系爭支票1 紙、借據2 紙及興強公司與迪和
      公司簽訂之訂購合約書1 份為證（見本院卷第27頁至第29
      頁、第30頁至第49頁），惟系爭支票之發票人及該2 紙借
      據上所載借款人均為訴外人興強公司，而非被告，另縱使
      興強公司與迪和公司曾簽訂前開訂購合約書，亦係興強公
      司與迪和公司間之合約關係，不能憑此即認被告確曾向原
      告借款，原告復無法另舉其他事證以實其說，則其主張與
      被告間有消費借關係存在云云，即難以採信。又原告上開
      基於借款返還請求權之請求既無理由，本院自毋庸再審酌
      其借款返還請求權是否已罹於時效之爭點，附此敘明。
（二）備位聲明部分：
      本件原告固主張其與被告間有保證契約存在，被告開立系
      爭本票之目的即係用以擔保訴外人興強公司對原告之576
      萬元借款債務之履行，然此為被告所否認，而縱使被告簽
      發系爭本票之目的係用以保證興強公司對原告之借款債務
      之履行，惟系爭本票係於80年12月31日簽發，載明憑票准
      於81年12月31日無條件擔任兌付，其意應僅擔保興強公司
      於80年12月31日至81年12月31日間向原告所借款項之清償
      ，而觀諸前開借據及系爭支票之記載，訴外人興強公司係
      於80年2 月間向原告借款220 萬元、於80年4 月30日向原
      告借款100 萬元，系爭支票之發票日則為82年11月25日，
      均不在80年12月31日至81年12月31日之期間內，尚難認被
      告簽發系爭本票之目的係用以擔保前開3 筆總額共576 萬
      元借款之履行。此外，原告復未另舉其他事證以證明被告
      與原告間確訂有保證契約，同意保證前開576 萬元債務之
      履行，則原告主張被告應負保證責任云云，亦無足採。
五、從而，原告先位依民法第478 條之借款返還請求權，備位依
    民法第739 條之保證債務履行請求權，請求被告應給付原告
    256 萬元，及自96年6 月29日起至清償日止按年息5%計算之
    利息，均無理由，應予駁回。原告之訴既經駁回，其假執行
    之聲請即失所依據，應併予駁回。
六、本案事證已臻明確，兩造其餘主張陳述及所提之證據，均毋
    庸再予審酌，附此敘明。
七、訴訟費用負擔之依據：民事訴訟法第78條。
中　　華　　民　　國　　96　　年　　12　　月　　10　　日
                  民事第一庭法　官　蔡和憲
以上正本係照原本作成。
如對本判決上訴，須於判決送達後20日內向本院提出上訴狀。
中　　華　　民　　國　　96　　年　　12　　月　　10　　日
                            書記官  吳文雄
